【裁判字號】    97,台上,1503
【裁判日期】    970410
【裁判案由】    違反著作權法
【裁判全文】
最高法院刑事判決            九十七年度台上字第一五０三號
上  訴  人  台灣高等法院台中分院檢察署檢察官
被      告  甲○○
            乙○○
上 列一 人
選任辯護人  徐鼎賢律師
上列上訴人因被告等違反著作權法案件，不服台灣高等法院台中
分院中華民國九十六年十月三十一日第二審更審判決（九十四年
度上更(一)字第三五六號，起訴案號：台灣台中地方法院檢察署九
十二年度偵字第八八二五號），提起上訴，本院判決如下：
    主  文
上訴駁回。
    理  由
按刑事訴訟法第三百七十七條規定，上訴於第三審法院，非以判
決違背法令為理由，不得為之。是提起第三審上訴，應以原判決
違背法令為理由，係屬法定要件。茍上訴理由書狀並未依據卷內
訴訟資料，具體指摘原判決不適用何種法則或如何適用不當，或
所指摘原判決違法情事，顯與法律規定得為第三審上訴理由之違
法情形，不相適合時，均應認其上訴為違背法律上之程式，予以
駁回。本件檢察官上訴意旨略稱：(一)－(1)修正前刑法之連續犯，
除客觀上須具備連續數行為而犯同一犯罪構成要件之罪名外，在
主觀上尤須具備概括之犯意，故行為人就某種法益，雖反覆為數
次之侵害，而後之行為係另行起意者，無論其所犯之罪名是否相
同，不得認為連續犯。又刑法上連續犯之所謂基於概括犯意，必
須其多次犯罪行為，自始均在一個預定犯罪計畫以內，而出於主
觀上始終同一犯意之進行，始為相當。若中途另有新犯意發生，
縱所犯為同一罪名，究非連續其初發之意思，即不能成立連續犯
。(2)本案被告甲○○前案確定判決所認定之事實，該案判決書附
表一至附表四所示之「授權證書」、「原產地證明」、「日本國
認證書」、「讓渡書」等文書，並非由甲○○所偽造，而係於民
國九十年三月二十三日自迪爾國際實業有限公司（以下簡稱迪爾
公司）前任負責人高念國手中交接取得；然本案檢察官起訴書記
載之犯罪事實，甲○○係於九十一年九月以新台幣（下同）八十
萬元出售動畫「一休和尚」及「齊天列大百科」各第一至四十集
正版錄影帶予被告乙○○之際，其二人共同偽造「原產地證明」
、「VCD- DVD-VIDEO版權授權書」及「行政院新聞局錄影節目審
查合格證明書」等相關證書。足見甲○○於前案係自他人交接取
得偽造文書後始起意加以行使，本件則係與乙○○共同偽造上開
證書後復持以行使，是有關偽造證書之來源一節，顯不相同。(3)
前案確定判決認甲○○為證明迪爾公司享有在香港地區合法製造
「多拉Ａ夢」「蠟筆小新」「亂馬二分之一」等卡通影集著作光
碟片之權利，出具委託書委請香港地區張炳強律師將前案確定判
決附表一至附表四所示偽造之文書向香港海關版權調查科之政府
機關提出，但甲○○並未藉此製造或販售上開卡通影集著作光碟
片牟利；本案則係甲○○於九十一年九月間，出售其自行購買之
動畫「一休和尚」及「齊天列大百科」各第一至四十集正版錄影
帶予乙○○之際，虛構動畫發行公司為中聯影視傳播有限公司（
下稱中聯公司），再應乙○○要求，以見證人身分簽名蓋章於「
VCD- DVD-VIDEO版權授權書」上，共同偽造「原產地證明」、「
VCD- DVD-VIDEO版權授權書」及「行政院新聞局錄影節目審查合
格證明書」等相關證書，交由乙○○將偽造之證書轉交光碟壓片
廠及中盤商，以達非法重製及銷售非法重製光碟之營利目的。二
者情節迥不相侔，行使偽造文書之方法及目的俱屬不同。(4)甲○
○於前案確定判決之偵查、審理程序中始終否認有何行使偽造公
文書之犯行，並辯稱：該等文書之真偽難以分辨，伊委託律師向
香港海關提出時，不知該等文書係偽造，如知情係偽造，豈敢請
律師去爭取合法權益云云，從甲○○主觀犯意而言，其自迪爾公
司前任負責人高念國手中交接取得如前案確定判決附表一至四所
示之證書後，因該證書之真偽難以分辨，故自認為真正，並於九
十一年三月間委託律師向香港海關單位提出，以爭取迪爾公司之
權益。於斯時，乙○○既尚未向甲○○洽購「一休和尚」及「齊
天列大百科」正版錄影帶，且甲○○手中亦未持有已偽造完成之
「一休和尚」及「齊天列大百科」動畫授權等相關證書，自難認
甲○○本案犯行亦在原先預定犯罪計畫內。至於本案，甲○○則
坦承於九十一年九月間，因乙○○向其洽購「一休和尚」及「齊
天列大百科」正版錄影帶時，應乙○○之要求，始起意於虛構之
中聯公司版權授權書上簽名蓋章。是甲○○於本案所為之犯行，
並非連續其初發之意思，乃屬中途另有新犯意發生，實難成立修
正前刑法之連續犯。(二)－(1)按審理事實之法院，對於被告有利及
不利之證據，均應一併加以注意，並綜合全部證據資料，本於經
驗及論理法則定其取捨而為判斷，倘為無罪之判決，亦應詳述其
全部證據取捨判斷之理由，否則即有應於審判期日調查之證據未
予調查及判決理由不備之違法。(2)卷附原產地證書所附之「
化權CATV映權關授權證書」二紙（參見偵查卷第四二
－五二頁），其上均記載：「乙：中聯影視傳播有限公司中華民
國台北市○○○路○段一八０號五樓」。倘該址確為甲○○之住
家地址，且為乙○○所明知，則甲○○是否可能在未告知乙○○
之情況下，自行偽造或交付偽造其住家地址之不實原產地證書予
乙○○，而自曝其犯行？另乙○○既明知上開二紙授權證書上所
載之中聯公司地址係甲○○住家地址，則其顯無「誤認」已獲合
法授權之可能。(3)乙○○於九十二年三月二十日於法務部調查局
航業海員調查處台中站調查員詢問時供稱：「我不知道授權書上
之代表人為何人，但是中聯公司地址台北市○○○路○段一八０
號五樓為甲○○的住家地址，我只是向甲○○購買一休和尚及齊
天列大百科發行版權，我從未與中聯公司人員接觸。」等語，而
原判決漏未審酌並說明上情，自有判決不備理由之違法。(4)乙○
○遭扣押之光碟片中有「三國誌」ＤＶＤ，該光碟片外包裝上即
印有「發行：中聯影視傳播有限公司、總經銷：金倫影視企業有
限公司」，足見乙○○於其他光碟片中亦有使用中聯公司名稱。
原判決並未說明上情何以不足為乙○○不利之認定，亦有判決不
備理由之違誤。(5)乙○○與甲○○之間有長達將近十年之交易往
來，但甲○○從未以中聯公司名義與其交易，業據其二人供明在
卷。足認本件係其二人間首次以中聯公司名義進行交易。而「一
休和尚」及「齊天列大百科」等動畫卡通視聽著作在我國甚受歡
迎，此乃眾所週知之事實，故委請訊碟科技股份有限公司（下稱
訊碟公司）業務部職員潘扶萬重製生產之光碟片亦高達數萬餘片
，衡情，乙○○對於此項獨家發行之授權，應極為謹慎。惟依證
人即乙○○之配偶楊淑玲在第一審所證，其在場繕打契約，核可
審查證明書及外文資料皆為正本或影本，乙○○未予質疑等情，
如認定乙○○係誤認已獲合法之授權，是否與經驗法則及論理法
則無違？(6)乙○○於台中地方法院九十三年三月十一日審理時供
稱：「我買一集一萬元，齊天列（即齊天列大百科）也是一樣。
我是買多少東西就付多少錢。我第一次是九十一年十月一日簽約
當天拿二十集付了四十五萬元，再來第二次是九十一年十一月二
十八日支付三十五萬元，買了二十集，共計八十萬元，沒有第三
次。第一次四十集裡面一休和尚、齊天列各二十集，第二次也是
各二十集。所以一休和尚共四十集、齊天列共四十集。（審判長
問：一休和尚、齊天列全部的影帶量為何？）一休和尚、齊天列
各約二百多集。」等語，參以卷附「原產地證明」及「行政院新
聞局錄影節目審查合格證明書」分別記載「一休和尚」及「齊天
列大百科」動畫之錄影帶共有二百十三集（回、話）、二百五十
集，足見乙○○已知悉上開「一休和尚」、「齊天列大百科」正
版動畫錄影帶之全部集數為何，卻仍以每集一萬元之代價向甲○
○購買，且係以買多少集付多少款之方式購買，此情要與乙○○
取得上開動畫在台灣地區「含澎湖、金門、馬祖」之VCD-DVD-VI
DEO之獨家發行權之授權顯不相符。況卷附九十一年十月一日「V
CD- DVD-VIDEO 版權授權書」則記載授權回數各一百二十回（集
），復與上開動畫正版集數及乙○○實際購買集數，均不相同，
顯與著作授權獨家發行之情形大相逕庭。由此觀之，乙○○對「
原產地證明」及「行政院新聞局錄影節目審查合格證明書」等相
關證書應屬偽造不實，且中聯公司乃虛構杜撰一節，應早已知悉
。原判決認乙○○「誤認」經合法授權重製光碟片，顯與卷存資
料及經驗法則、論理法則有違等語。
原判決以：(一)、關於甲○○部分（起訴部分），認甲○○曾經犯
行使偽造公文書罪，經判處罪刑確定，即於九十一年三月間，明
知「多拉Ａ夢」、「蠟筆小新」、「亂馬二分之一」等卡通影集
著作，業由日本總代理商專屬授權予香港商「國際影業有限公司
」（以下簡稱為香港商「國際影業公司」），為取得上開著作能
在香港地區合法製造光碟片權利之假象，竟基於行使偽造公文書
之犯意，委請香港地區之張炳強律師，將偽造如原判決附表二所
示之經我國台北駐日經濟文化代表處駐日辦事人員謝延淙認證之
原產地證明之公文書，其後即連同如原判決附表一、三、四所示
由株式會社、長谷川株式會社與
中聯公司、中港影視錄音視聽傳播有限公司（下稱「中港公司」
）間，經日本國公證人公證之日文授權證書、日本國認證書及中
聯公司之中文讓渡書等私文書，向香港商「國際影業公司」及香
港海關版權調查科提出，用以表示「中聯公司」就上開著作已獲
日本總代理商之授權，「中聯公司」復將前開權利讓與「迪爾公
司」，「迪爾公司」就前開著作確有代理權限之用意而行使，此
有台灣高等法院九十五年度上訴字第七０八號及台灣台北地方法
院九十四年度訴字第四二四號判決書為證。而前案所犯行使偽造
公文書犯行，犯罪時間係九十一年三月間起，與本案被訴犯罪時
間九十一年九月間，相距僅約六個月；前案行使偽造公文書之目
的，係在於取得「多拉Ａ夢」、「蠟筆小新」、「亂馬二分之一
」等日本卡通影集著作能在香港地區合法製造光碟片權利之假象
，最終目的無非係利用不知情之版權受讓人擅自重製上開視聽著
作之ＶＣＤ、ＤＶＤ販賣，與本案並無不同；前案犯罪手法，其
行使如本案原判決附表二、三、四所示之偽造公、私文書，兩者
亦無差異。前後兩案之犯罪動機、犯罪手法及行使之偽造公、私
文書，均雷同。綜合各情以觀，認定甲○○被訴本案之犯行與前
案確定判決之犯罪，係基於概括之犯意反覆而為，合於修正前刑
法第五十六條連續犯規定，屬裁判上一罪，因而依刑事訴訟法第
三百零二條第一款諭知免訴之判決。核無違誤。(二)、關於乙○○
部分，固認定乙○○與甲○○簽立本件「ＶＣＤ、ＤＶＤ、ＶＩ
ＤＥＯ版權授權書」，並自甲○○處收受「原產地證明」、「行
政院新聞局錄影節目審查合格證明書」影本及「一休和尚」、「
齊天列大百科」之專業用母帶後，對「訊碟公司」、「文洋企業
社」、「士銘音樂事業有限公司」行使上開證明文件，及委由「
訊碟公司」重製「一休和尚」、「齊天列大百科」之ＶＣＤ，再
銷售予「文洋企業社」及「士銘音樂事業有限公司」等情，然以
：乙○○購得本件「一休和尚」及「齊天列大百科」舊片，且授
權期間僅餘一年多，衡之市場價格，尚屬合理；當時國內市面上
固無「一休和尚」ＶＣＤ可供購買，如欲非法重製，儘可真品輸
入，毋須花費鉅額代價購得不合法版權；甲○○所經營之「中港
公司」曾於八十六年十月三十日受香港「國際影業公司」委託擔
任包括「一休和尚」在內之日、英文影片（影集）之國語配音工
作，表面上可被認有權簽約授權；乙○○與甲○○間交易長達十
年之久，並無異常，依交易習慣，本無須審閱授權書，本件乙○
○猶進而審核原產地證明公證書、授權書及行政院審查合格證明
書，並請甲○○在見證人欄簽名，且乙○○係以八十萬元價購，
並有轉帳傳票影本可證等理由，認定乙○○係誤認甲○○已獲合
法之授權，對於各該證明書欠缺偽造之認識，應無侵害他人著作
權之意圖，亦無明知為偽造公、私文書仍持以行使之主觀犯意因
而諭知乙○○無罪，並敘明移送併辦部分（台灣高雄地方法院檢
察署於九十三年六月二日以雄檢楠宙九三偵九六六五字第二四三
二三號函移送併案審理部分、台灣台北地方法院檢察署於九十四
年十二月二十一日以北檢大成九四偵一三七八三字第七一六一七
號函移請併案審理部分、台灣台北地方法院檢察署於九十五年一
月二十六日以北檢大成九四偵二０八二七字第六０八三號函請併
案審理部分），無從併案審理，均退由移請併案機關另為適當之
處置。
本院按：(一)、事實審法院對於證據之取捨，依法雖有自由判斷之
權，然積極證據不足證明犯罪事實時，被告之抗辯或反證縱屬虛
偽，仍不能以此資為積極證據應予採信之理由，本院三十年上字
第四八二號著有判例。檢察官上訴意旨所指摘原判決未採甲○○
於前案偵、審中以及乙○○本案調查局之抗辯供詞，作為其等不
利之認定一節，核與此判例意旨顯不相符，諉無足取。(二)、乙○
○遭扣押之光碟片中有「三國誌」ＤＶＤ，該光碟片外包裝上即
印有「發行：中聯影視傳播有限公司、總經銷：金倫影視企業有
限公司」之事實，核與乙○○主觀上是否知悉本件公文書等證件
為偽造一節，並不具備推論之關聯性，檢察官執以指摘原判決未
說明上情何以不足為乙○○不利之認定，即有判決不備理由之違
誤云云，亦無足取。(三)、至於上訴意旨其餘指摘事項，則屬事實
審認定之職權範圍，原判決業已論斷說明如上，上訴人徒憑己意
，就原審採證認事職權之適法行使，重複為事實之爭辯，任指原
判決有違誤，亦有未合。從而，原判決尚難遽指有理由不備或理
由矛盾、不適用法則或適用不當等違法。上訴人之上訴，均核與
法律所規定得為第三審上訴理由之違法情形不相適合，其上訴違
背法律上之程式，應予駁回。
據上論結，應依刑事訴訟法第三百九十五條前段，判決如主文。
中    華    民    國  九十七  年    四    月    十    日
                      最高法院刑事第六庭
                          審判長法官  陳  正  庸
                                法官  賴  忠  星
                                法官  林  秀  夫
                                法官  宋      祺
                                法官  陳  祐  治
      本件正本證明與原本無異
                                      書  記  官
中    華    民    國  九十七  年    四    月   十六   日
                                                      Ｅ


司法院資訊處製作；財團法人民間司法改革基金會備份。
